ACORDAO-COMPLETO-2356971

ACÓRDÃO DE RELAÇÃO

ACÓRDÃO DE RELAÇÃO 7711/2019 ATA 30/2019 - SEGUNDA CÂMARA

Acórdão 7711/2019-TCU-Segunda Câmara
Considerando que os presentes autos tratam de tomada de contas especial instaurada pelo Ministério da Integração Nacional em desfavor de Arquimedes Guedes Valença, como prefeito de Buique – PE (gestões: 2001-2004 e 2005-2008) , em solidariedade com o Município de Buique – PE, diante da parcial impugnação dos dispêndios com os recursos federais inerentes ao Convênio 217/2000 (Siafi 406371) celebrado entre o então Ministério da Integração Nacional e o referido município para a construção de 22 barreiros (pequenos açudes) , tendo a vigência do ajuste sido estipulada para o período de 29/6/2000 a 27/5/2001;
Considerando que, para a execução do objeto pactuado, foi previsto o aporte do valor total de R$ 110.000,00 com R$ 100.000,00 em recursos federais e R$ 10.000,00 em recursos da contrapartida;
Considerando que os recursos federais teriam sido repassados, em 27/12/2000, pela Ordem Bancária 2010OB003169 sob o valor de R$ 100.000,00 (Peça nº 1, p. 153) , com o depósito, em 2/1/2001, na Conta 6373-8 junto à Agência 68-X no Banco do Brasil (Peça nº 5, p. 186) ;
Considerando que, em vários pareceres, relatórios e informações técnicas (Peças nos3, p. 47-53, 67, 99-102; 5, p. 2-4, 122-128, 150-152; 6, p. 62-72, 121-129 e 7, p. 42-52) , foi apontada a execução apenas parcial do objeto pactuado sob o patamar de 13,64%, tendo sido dada ao responsável apresentado as suas supostas justificativas (Peças nos 3, p. 133-146; 4 e 6, p. 3-12 e 117-119) ;
Considerando que a execução parcial não teria apenas decorrido da inexecução do objeto pactuado (22 barreiros) , mas da parcial realização em locais não previstos inicialmente no plano de trabalho, como informado no Relatório de Avaliação Final – RAF/MI (Peça nº 3, p. 53) ;
Considerando que, apesar de o Convênio 217/2000 – Siafi 406371 ter sido firmado no ano de 2000, não teria ocorrido o transcurso de mais de dez anos sem a notificação do responsável pela autoridade administrativa federal competente, nos termos dos arts. 6º, II, e 19 da IN TCU 71, de 2012, com a modificação dada pela IN TCU 76, de 2016, pois os recursos teriam sido transferidos, em 2/1/2001, e o responsável sido notificado sobre as irregularidades pela autoridade administrativa competente, em 12/11/2002, por meio do Ofício 829/2002 (Peça nº 3, p. 56) ;
Considerando que, no Relatório Técnico de Localização e Qualidade (elaborado pelo geólogo: Sávio Tácio Oliveira Fernandes – CREA-PE com o ART nº 01-0363878) encaminhado em 2010 juntamente com as justificativas de Arquimedes Guedes Valença, teriam sido apresentadas as localizações dos barreiros eventualmente construídos, com a indicação das suas coordenadas geográficas, por geoprocessamento com a utilização de GPS, além da indicação dos correspondentes proprietários e das fotos dos barreiros (Peça nº 6, p. 20-42) ;
Considerando que, em suas justificativas sobre a alteração das quatro localidades previstas inicialmente no plano de trabalho para a construção dos barreiros, o responsável alegou que essa modificação não caracterizaria a alteração do objeto pactuado para a “construção de barreiros na zona rural” (Peça nº 6, p. 4) , salientando que as alterações teriam abrangido as localidades mais distantes em face da sede municipal, pois apresentariam maior dificuldade para o abastecimento d’água no período de estiagem;
Considerando que, em complemento às últimas justificativas apresentadas (Peça nº 6, p. 3-12) , o responsável encaminhou ao então Ministério da Integração Nacional, em 12/3/2013, os novos elementos de defesa (Peça nº 6, p. 117-118) , relatando as possíveis causas para o concedente indicar como incorretos os locais dos barreiros construídos fora dos locais previstos no plano de trabalho (Peça nº 3, p. 53) , de sorte que teria destacado o seguinte: (i) o município não possuiria o georreferenciamento e as delimitações seriam precárias, registrando muitas áreas ocupadas sem a titulação, e isso teria favorecido a dúvida sobre a exata localização da propriedade, com os seus moradores dizendo morar, ora em uma, ora em outra microrregião; e (ii) o uso do mesmo nome de sítios em distritos distintos também dificultaria a identificação das localidades;
Considerando que, no âmbito do TCU a partir da análise de toda a documentação, a unidade técnica avaliou as informações prestadas pelo responsável, com o Relatório Técnico de Localização e Qualidade elaborado por geólogo devidamente registrado no CREA-PE, assinalando que, entre os 22 barreiros previstos no plano de trabalho, 18 barreiros teriam sido construídos nas localidades inicialmente indicadas no plano de trabalho, ao passo que 4 barreiros teriam sido construídos em locais diversos;
Considerando que, em sintonia com o parecer da Secex-TCE, as supostas irregularidades na execução do convênio restariam afastadas, pois a construção de 4 barreiros em localidades distintas configuraria o desvio de objeto, mas não o desvio de finalidade no ajuste, tendo a comunidade local sido beneficiada;
Considerando que, diante dos elementos de convicção até aqui obtidos pelo TCU, mostra-se indicado o arquivamento do presente feito, nos termos do art. 212 do Regimento Interno do TCU, ante a ausência dos pressupostos de constituição e de desenvolvimento válido e regular do processo;
Considerando, enfim, que estão nesse sentido os pareceres emitidos pela unidade técnica e pelo Ministério Público junto ao TCU;
Os Ministros do Tribunal de Contas da União, reunidos em Sessão de 2ª Câmara, ACORDAM, por unanimidade, com fundamento nos arts. 143, inciso I, alínea “b”, e 212 do Regimento Interno do TCU, aprovado pela Resolução nº 246, de 2011, em arquivar os presentes autos, sem o julgamento do mérito, ante a ausência de pressupostos de constituição e de desenvolvimento válido e regular do processo, de acordo com os pareceres emitidos nos autos:
1. Processo TC-Processo 029.029/2016-3 (TOMADA DE CONTAS ESPECIAL) 
	1.1. Responsáveis: Arquimedes Guedes Valença (CPF XXX.001.204-XX) e Município de Buíque – PE (CNPJ 10.105.963/0001-03) .
	1.2. Entidade: Município de Buíque – PE.
	1.3. Relator: Ministro-Substituto André Luís de Carvalho.
	1.4. Representante do Ministério Público: Subprocurador-Geral Lucas Rocha Furtado.
	1.5. Unidade Técnica: Secretaria de Controle Externo de Tomada de Contas Especial (Secex-TCE) .
	1.6. Representação legal: não há.
	1.7. Determinações: não há.

Segunda Câmara

Município de Buíque - PE.

Arquimedes Guedes Valença (CPF XXX.001.204-XX) e Município de Buíque - PE (CNPJ 10.105.963/0001-03).

ANDRÉ DE CARVALHO

não há.

TOMADA DE CONTAS ESPECIAL (TCE)

Secretaria de Controle Externo de Tomada de Contas Especial (Secex-TCE).